【裁判字號】    98,交聲,4117
【裁判日期】    981116
【裁判案由】    聲明異議
【裁判全文】
臺灣臺中地方法院刑事裁定            98年度交聲字第4109號
                                    98年度交聲字第4110號
                                    98年度交聲字第4111號
                                    98年度交聲字第4112號
                                    98年度交聲字第4113號
                                    98年度交聲字第4114號
                                    98年度交聲字第4115號
                                    98年度交聲字第4116號
                                    98年度交聲字第4117號
                                    98年度交聲字第4118號
                                    98年度交聲字第4119號
原處分機關  交通部公路總局臺中區監理所
異  議  人
即受處分人  甲○○
上列異議人即受處分人因違反道路交通管理處罰條例案件，對於
交通部公路總局臺中區監理所附表所示之裁決書，聲明異議，本
院裁定如下：
    主  文
異議駁回。
    理  由
一、按處理違反道路交通管理事件，有關文書送達之程序，依行
    政程序法之規定；又送達，於應受送達人之住居所、事務所
    或營業所為之；於應送達處所不獲會晤應受送達人時，得將
    文書付與有辨別事理能力之同居人、受僱人或應送達處所之
    接收郵件人員。應受送達人或其同居人、受僱人、接收郵件
    人員無正當理由拒絕收領文書時，得將文書留置於應送達處
    所，以為送達；又送達不能依前2 條規定為之者，得將文書
    寄存送達地之地方自治或警察機關，並作送達通知書2份，1
    份黏貼於應受送達人住居所、事務所、營業所或其就業處所
    門首，另1 份交由鄰居轉交或置於該送達處所信箱或其他適
    當位置，以為送達。前項情形，由郵政機關為送達者，得將
    文書寄存於送達地之郵政機關。寄存機關自收受寄存文書之
    日起，應保存3 個月，違反道路交通管理事件統一裁罰基準
    及處理細則第5條，行政程序法第72條第1項前段、第73條第
    1項、第3項、第74條分別定有明文。而我國現行法制就文書
    之送達係採「到達主義」，此為民事訴訟起訴、上訴及刑事
    訴訟之上訴計算時效及上訴期限所採行，並觀之道路交通案
    件處理辦法第13條前段規定：「聲明異議，應以司法狀紙，
    敘述異議之理由，提出於原處分機關為之」，堪認交通異議
    案件亦採「到達主義」，有關異議期間之計算應以聲明異議
    書狀到達有權處理機關（含管轄法院及原處分機關）之日為
    準。又民國92年2月7日修正之民事訴訟法第138條第2項規定
    「寄存送達，自寄存之日起，經10日內發生效力。」，然行
    政程序法第74條就寄存送達已自行規定，該條文中並無10日
    生效之規定，亦未準用民事訴訟法，故民事訴訟法關於寄存
    送達之規定，於行政程序自難適用（最高行政法院95年度裁
    字第2663號裁定意旨參照）。準此，舉發違反道路交通管理
    事件通知單送達時若依行政程序法第74條規定寄存送達者，
    於合法寄存送達時即發生送達效力。再前開所稱「住居所」
    係民法上概念（即民法第20條至第24條所規定），指當事人
    依一定事實，足認以久住之意思，住於一定之地域者，即為
    設定其住所於該地；所謂「一定事實」，包括戶籍登記、居
    住情形等，尤以戶籍登記資料為主要依據，但不以登記為要
    件。而戶籍法所為之戶籍住址之登記（戶籍法第一條參照）
    ，採形式主義，未登記不發生戶籍法上效力。戶籍登記之住
    址（即戶籍所地址），則為戶籍管轄區內之處所，主要發生
    選舉、兵役、教育等公法上效力，與住居所為民法上法律行
    為的準據，發生各種民事上的效力，二者規範意旨不同。實
    務上戶籍法上的住址與民法上的住居所，絕大多數情形雖為
    同一處所，但並非當然同一，然不論法院或行政機關在調查
    「住所」時，通常均以戶籍登記的住址為認定標準。次按受
    處分人，不服道路交通管理處罰條例第8 條主管機關所為之
    處罰，得於接到裁決書之翌日起20日內，向管轄地方法院聲
    明異議，道路交通管理處罰條例第87條第1 項定有明文。又
    按依前開規定向管轄法院聲明異議之期間，自裁決送達之翌
    日起算，並得依法扣除在途期間及聲請回復原狀；交通法庭
    認聲明異議不合法律上之程式或其異議權已喪失者，應以裁
    定駁回之，但其不合法律上之程式可補正者，應先定期命為
    補正，逾期不補正者，即予駁回，道路交通案件處理辦法第
    12條及第18條分別定有明文。復按道路交通異議案件，當事
    人非居住於處罰機關所在之鄉、鎮、市，但居住於受理聲明
    異議案件法院之管轄區域者，依法院訴訟當事人在途期間標
    準第4 條之規定，應依同標準第2條第1款中之地方法院在途
    期間欄所載日數，扣除在途期間。
二、經查：
  (一)附表編號1、編號2、編號4至編號11部分：
    本件受處分人即異議人甲○○（下稱異議人）對附表所示之
    裁決書不服，惟異議人自94年8月10日起至96年11月1日止之
    戶籍住址皆設於「臺中縣烏日鄉○○路成豐巷101 弄50號」
    ，雖異議人辯稱其未住居於戶籍地云云，然異議人倘未實際
    居住在戶籍地，本應依道路交通安全規則第23條第1 項之規
    定，向公路監理機關辦理登記，異議人既未辦理此項登記，
    原處分機關於作成上開裁決書後，委由郵政機關送達至異議
    人之前揭戶籍地，因未會晤異議人，亦無受領文書之同居人
    、受雇人或應受送達處所之接收郵件人員，及於如附表裁決
    書送達日期欄所示之日期，均將該裁決書寄存送達於送達地
    之溪壩郵局，並作送達通知書2份，1份黏貼於應受送達人住
    居所門首，1 份置於該受送達處所信箱或其他適當位置，以
    為送達，有交通部公路總局臺中區監理所臺中市監理站送達
    證書影本、個人基本資料查詢結果、遷徙記錄資料查詢結果
    、全戶戶籍資料查詢結果在卷可憑，揆諸首揭說明，本件違
    反道路交通管理事件裁決書，自寄存郵局當日，該裁決書之
    送達即生送達效力。
  (二)附表編號3部分：
    附表編號3所示之裁決書，係於95年1月27日送達於異議人之
    戶籍地址「臺中縣烏日鄉○○路成豐巷101 弄50號」，因未
    會晤異議人本人，並由其當時之同居人即其配偶呂敏玉收受
    ，此有異議人之戶籍資料、交通部公路總局臺中區監理所送
    達證書暨其上呂敏玉之署押在卷可參，揆諸首揭說明，自已
    生送達之效力。
  (三)準此，異議人竟遲至98年10月6 日始聲明異議，上開裁決書
    均顯已逾越20日之法定期間，難謂合法，且無從命補正，依
    法應予駁回。
據上論斷，應依道路交通案件處理辦法第18條，裁定如主文。
中    華    民    國    98    年    11    月    16    日
                  交通法庭    法  官  潘曉玫
以上正本證明與原本無異。
如不服本裁定，應於收受送達後5日內向本院提出抗告狀。（應
附繕本）
                              書記官  張齡方
中    華    民    國    98    年    11    月    16    日


司法院資訊處製作；財團法人民間司法改革基金會備份。
